臺灣高等法院民事判決　　　　　　　　 95年度上易字第896號
上　訴　人　甲○○
訴訟代理人　楊志航律師
複代理人　　丁○○
被 上訴 人　國泰人壽保險股份有限公司
法定代理人　乙○○
訴訟代理人　丙○○
上列當事人間請求清償借款事件，上訴人對於中華民國95年8月
4日臺灣台北地方法院95年度訴字第7311號第一審判決提起上訴
，經本院於96年3月6日言詞辯論終結，判決如下：
    主      文
上訴駁回。
第二審訴訟費用由上訴人負擔。
    事實及理由
一、本件上訴人聲明求為判決：(一)原判決廢棄。(二)被上訴人在第
    一審之訴駁回。
    被上訴人聲明求為判決：上訴駁回。
二、被上訴人起訴主張：訴外人陳敬智邀同上訴人為連帶保證人
    ，於民國（下同） 87年12月18日向伊借款新台幣 （下同）
    150萬元，約定借款期限自87年12月18日起至105年12月30日
    止，並約定自借款日起按月攤還利息，利息按年息8.2%機動
    計算，如逾期攤還本息，喪失期限利益，除仍按原約定利率
    計息外，逾期在6個月以內者，按約定利率之10%，逾期超過
    6個月部分，按約定利率之20%計算違約金，又借款人如有約
    定書第 6條所列各款之情事者，即喪失期限之利益，債務視
    為全部到期。詎訴外人陳敬智自89年 4月30日起，即未依約
    清償借款，嗣經伊聲請臺灣桃園地方法院（下稱桃園地院）
    拍賣抵押物結果，僅獲分配至93年12月10日止之利息及違約
    金，至本金 150萬元及其餘利息、違約金則未獲清償等情，
    爰依連帶保證之法律關係，求為命上訴人給付 150萬元及自
    93年12月11日起至清償日止，按年息7.825%計算之利息，暨
    自94年1月11日起至清償日止，逾期在6個月以內者，按上開
    利率10 %，逾期超過6個月部分，按上開利率20%計算之違約
    金之判決。
    上訴人則以：伊雖在系爭借款之連帶保證人欄簽章，但以為
    係以伊之保單借款，不知係就 150萬元借款負連帶保證責任
    ；又訴外人陳敬智向被上訴人借款 2筆，除系爭借款外，另
    於85年12月30日借款 350萬元，並提供同一抵押物為擔保，
    該抵押物經法院強制執行拍賣所得價金，業經訴外人陳敬智
    指定先予抵充系爭借款債務，況縱認訴外人陳敬智並未指定
    抵充，依民法第 742條之規定，伊亦得指定抵充，並以所具
    第二審言詞辯論狀繕本之送達，為指定抵充之意思表示，是
    系爭借款即經清償完畢；退步言之，上開拍賣價金亦應先抵
    充2筆借款之利息，再依比例抵充2筆借款之本金，違約金抵
    充順序應在本金之後，是系爭借款僅餘本金 46萬0,431元及
    違約金9萬4,736元未為清償；又系爭借款約定利率為8.2%機
    動計算，較諸近年放款利率標準，顯然過高，若依原約定利
    率計息，有失公平，爰依民法第227條之2之規定，請求減少
    利息給付，並依同法第 252條之規定，請求酌減違約金云云
    ，資為抗辯。
三、經查被上訴人主張訴外人陳敬智邀同上訴人為連帶保證人，
    於87年12月18日向伊借款 150萬元，約定借款期限自87年12
    月18日起至 105年12月30日止，並約定自借款日起按月攤還
    本息，利息按年息8.2%機動計算，如逾期攤還本息，喪失期
    限利益，除仍按原定利率計息外，逾期在 6個月以內者，按
    約定利率之10%，逾期超過 6個月部分，按約定利率之20%計
    算違約金，嗣訴外人陳敬智自89年 4月30日起，即未依約清
    償借款，系爭借款債務已視為全部到期，經伊聲請桃園地院
    拍賣抵押物結果，僅獲部分清償之事實，業據其提出借據、
    約定書、房屋貸款繳息記錄、及桃園地院民事執行處強制執
    行金額計算書分配表為證（見原審卷14至19頁）。即上訴人
    亦自認上開借據連帶保證人欄伊之簽章為真正（見原審卷21
    頁背面）。雖抗辯以為係以伊之保單借款，不知係就 150萬
    元借款負連帶保證責任云云，但經核與系爭借據所載連帶保
    證之文義不符，自難憑取。
四、按所謂連帶保證，係指保證人與主債務人就債務之履行，對
    於債權人各負全部給付之責任者而言，是連帶保證債務之債
    權人得同時或先後向保證人為全部給付之請求（最高法院45
    年台上字第1426號判例、及77年度台上字第1772號判決參照
    ）。又對於一人負擔數宗債務而其給付之種類相同者，如清
    償人所提出之給付不足清償全部債額時，依民法第 321條之
    規定，原應由清償人於清償時指定其應抵償之債務，如未為
    指定，即應依同法第 322條之規定，定其應抵充之債務，即
    債務已屆清償期者，儘先抵充；債務均已屆清償日或均未屆
    清償期者，以債務之擔保最少者，儘先抵充；擔保相等者，
    以債務人因清償而獲益最多者，儘先抵充；獲益相等者，以
    先到期之債務，儘先抵充；獲益及清償期均相等者，各按比
    例，抵充其一部；又清償人所提出之給付，應先抵充費用，
    次充利息，次充原本，則為民法第 323條前段所明定。又違
    約金之性質與利息不同，民法既無違約金儘先抵充之規定，
    其抵充之順序，應在原本之後（最高法院80年度台上字第39
    0號、71年度台上字第2523號判決參照）。經查：
    (一)訴外人陳敬智共向被上訴人借款 2筆，除系爭借款外，另
      有 350萬元借款，均提供同一抵押物以為擔保，嗣因訴外
      人陳敬智屆期未為清償上開借款債務，經被上訴人聲請桃
      園地院拍賣上開抵押物，所得金額為502萬6,000元，扣除
      執行費後，被上訴人行使抵押權優先獲償494萬9,821元，
      其餘優先債權 105萬0,179元及普通權70萬9,971元，則未
      獲分配，此有被上訴人提出之擔保放款借據、及桃園地院
      民事執行處強制執行金額計算書分配表可證（見本院卷23
      、28、29頁），亦為上訴人所不爭執。
    (二)上訴人於原審及本院行準備程序時，從未提出指定抵充之
      抗辯，及至準備程序終結後行言詞辯論時，始提出言詞辯
      論狀，抗辯訴外人陳敬智已指定將上開執行所得金額優先
      抵充系爭借款債務云云，並聲請訊問證人陳敬智（見本院
      卷51、53、54頁），乃違反民事訴訟法第 276條失權效之
      規定，是上訴人所為此一指定抵充之抗辯，即非本院所得
      斟酌。
    (三)上開執行所得金額，不足清償訴外人陳敬智積欠被上訴人
      之全部債權額，且未經訴外人陳敬智於清償時指定應抵償
      之債務，既如前述，自應依民法第 322條之規定，定其應
      抵充之債務，並依同法第 323條之規定，定抵充之順序。
      茲查桃園地院執行拍賣上開抵押物時，訴外人陳敬智積欠
      被上訴人之系爭借款及另筆 350萬元借款，均已屆清償期
      ，為兩造所不爭執；惟因另筆 350萬元借款並無連帶保證
      人擔保（見本院卷23頁），而系爭借款則由上訴人擔任連
      帶保證人（見本院卷26頁），足見該另筆 350萬元借款債
      務擔保較少，依民法第322條第2款之規定，應儘先抵充，
      且就各筆債務，均應按優先抵充利息、次充原本、再次充
      違約金之順序，依序抵充之。準此，被上訴人所獲分配之
      494萬9,821元，應先依序抵充另筆350萬元借款之利息116
      萬4,509元、原本322萬1,764元及違約金21萬6,049元後，
      尚餘 34萬7,499元則抵充系爭借款利息（計至93年12月10
      日止，計51萬2,913元）之一部即34萬7,499元（見本院卷
      29頁），是系爭借款尚有：(一)計至93年12月10日止之尚欠
      部分利息16萬5,414元（其計算式為：512,913元-347,499
      =165,414元）、(二)原本150萬元、(三)自89年8月30日起至清
      償日止之違約金、(四)自93年12月11日起至清償日止之利息
      未獲清償。上訴人誤會民法第322條、第323條之規定，謂
      應將拍賣所得金額先抵充2筆借款之利息，再依比例抵充2
      筆借款之本金，進而抗辯系爭借款僅餘本金 46萬0,431元
      及違約金9萬4,736元未為清償云云，殊不足取。
    (四)上訴人為系爭借款債務之連帶保證人，已如前述，自應就
      上開未償債務，負連帶清償責任。而本件被上訴人起訴請
      求上訴人給付 150萬元及自93年12月11日起至清償日止之
      利息，並自94年 1月11日起至清償日止之違約金，經核並
      未逾前述尚未清償債務之金額，自無不合。
五、末查，系爭借款訴外人陳敬智於89年 4月30日未依約攤還利
    息時，該債務即已屆清償期而告確定，自無再依契約約定機
    動調整借款利率之餘地。又上訴人既未證明系爭借貸契約所
    約定之利率，於契約成立後、債務確定前，有何非訂約當時
    所得預料之情事變更，亦未證明依該利率計算上開違約金有
    如何過高之情事，徒以債務確定後之近年放款利率標準，指
    為情事變更，進而抗辯約定違約金過高，並據以請求減少利
    息給付及酌減少違約金云云，均不足取。
六、綜上所述，被上訴人本於連帶保證之法律關係，請求上訴人
    給付150萬元及自93年12月11日起至清償日止，按年息7.825
    %計算之利息，暨自94年 1月11日起至清償日止，逾期在6個
    月以內者，按上開利率10%，逾期超過6個月部分，按上開利
    率 20%計算之違約金，自屬應予准許。從而原審所為上訴人
    敗訴之判決，並無不合。上訴論旨仍執前詞指摘原判決不當
    ，求予廢棄改判，為無理由，應予駁回。
七、至兩造其餘之攻擊或防禦方法及未經援用之證據，經本院斟
    酌後，認為均不足以影響本判決之結果，自無逐一詳予論駁
    之必要，併此敘明。
八、據上論結，本件上訴為無理由，依民事訴訟法第449條第1項
    、第78條，判決如主文。
中　　華　　民　　國　　96　　年　　3 　　月　　20　　日
　　　　　　　　　  民事第六庭
                        審判長 法 官 林鄉誠
　　　　　　　　　　　         法 官 許紋華
          　　　　　　         法 官 梁玉芬
正本係照原本作成。
不得上訴。
中　　華　　民　　國　　96　　年　　3 　　月　　21　　日
　　　　　　　　　　　　　　　 書記官 常淑慧
